【裁判字號】    91,交訴,49
【裁判日期】    920324
【裁判案由】    公共危險等
【裁判全文】
臺灣臺北地方法院刑事判決                          九十一年度交訴字第四九號
    公  訴  人  臺灣臺北地方法院檢察署檢察官
    被      告  甲○○
    選任辯護人  曾國龍律師
右列被告因公共危險等案件，經檢察官提起公訴（九十一年度偵字第三八二五號），
本院判決如左：
    主  文
甲○○傷害人之身體，處有期徒刑月，如易科罰金，以佰元折算壹日；又駕駛動
力交通工具肇事，致人受傷而逃逸，處有期徒刑陸月，如易科罰金，以佰元折算壹
日。應執行有期徒刑捌月，如易科罰金，以佰元折算壹日。
其餘被訴誣告部分，無罪。
    事  實
一、甲○○因腎功能重度障礙，領有臺北縣政府核發之身心障礙者專用停車位識別證
    （下稱汽車殘障停車證），於民國九十年十月二日十二時十五分許，將其停放在
    台北市○○路與懷寧街之交岔路口，近二二八和平公園附近路邊身心殘障者專用
    停車位（下稱殘障停車位）內之車牌號碼ＨＣ─三二二一號自用小客車駛出，欲
    沿同市○○路往重慶南路方向駛離時，適有林永榮不滿其所駕駛車輛因違規停車
    而被拖吊，故在該地抄錄違規停車車輛的車牌號碼，因見甲○○並未有肢體障礙
    之情形卻使用殘障專用停車位，遂跑到甲○○車前欲阻攔其離去，甲○○見狀後
    ，明知以自小客車衝撞人之身體，有使人受傷之虞，竟不顧及此，且其發生不違
    背甲○○本意之未必故意，以時而煞車、時而加速之駕車方式逼進前來攔阻之林
    永榮，林永榮即以身體及手攀附於前開車輛之引擎蓋上，甲○○見狀後並未停車
    ，反而加速行至衡陽路與重慶南路之交岔路口，因遇紅燈始停車，致林永榮遭車
    身撞及受有右膝擦撞之傷害。
二、甲○○肇事後，明知其駕駛上開動力交通工具肇事致人受傷，竟不顧林永榮之安
    危，未立即採取救護或其他必要措施，亦未向警察機關報告，於其所駕駛車輛因
    前揭紅燈臨停時，林永榮趁隙下車並取走置於其車駕駛座前之汽車殘障停車證，
    表明將以之為證明後，旋即駕車逃離現場，嗣經警據報前來處理，依據林永榮記
    下之車牌號碼循線查獲上情。
三、案經林永榮訴由臺北市政府警察局中正一分局報請臺灣臺北地方法院檢察署檢察
    官偵查起訴。
    理  由
壹、有罪部分：
一、訊據被告甲○○固坦承於前開時、地駕車行經前述肇事地點時，告訴人林永榮不
    明緣由阻擋其車前之情形，惟矢口否認有故意傷害及肇事逃逸之犯行，辯稱：「
    我沒有撞上他，也不知道我撞到他，他來擋我前面時，我的車子是靜止的，我很
    怕，我年紀比較大，以為是搶劫，他用手擋我的車頭，我就慢慢的要開走，他一
    直擋，就趴在我的引擎蓋上，我很怕強劫，我很怕有人開我的車門，我就慢慢往
    衡陽路的方向開，他沒有跌下去，他就爬上我的引擎蓋，開到紅綠燈時我就停車
    ，他就跳下車搶走我的殘障卡就跑走了。」云云（參見本院九十一年十月十四日
    訊問筆錄）。
二、經查：
(一)、關於被告對於其在右揭時、地欲駕車離去，旋被告訴人阻攔去處，其間一度因告
    訴人身體趴在其所駕駛車輛之引擊蓋上，迨行駛至衡陽路與重慶南路之交岔路口
    遇紅燈臨停，告訴人趁隙下車並取走其殘障停車證等情，迭據被告在警訊時、偵
    查中及本院審理時均坦承不諱，核與告訴人林永榮指訴情節相符，亦與證人即在
    肇事現場目擊事發經過之乙○○於九十年十月二十四日警局詢問、九十一年三月
    十九日及同年四月二十五日檢察官偵訊時、九十一年十一月十四日本院審理時均
    證述：「當時被告所駕駛之賓士車要走，告訴人不讓他走，反而站在車子前面，
    兩手攤開攔住車子，賓士車一直前進，攔的人就一直後退，告訴人遂趴在被告車
    輛引擎蓋上，被告就加速衝往衡陽路與重慶南路交岔路口的紅綠燈處，那時告訴
    人就自己跳下車，經過其所站立之騎樓門口，因為告訴人當時身著短褲，故看見
    告訴人的腳好像有擦傷。」等語（參見前揭本院訊問筆錄）大致相符，復有被告
    立具具領汽車殘障停車證之贓物認領保管收據一紙附卷可按（參見偵查卷第十一
    頁）；又被告因其車停於殘障停車位而與告訴人發生爭執等情，復有臺北市政府
    警察局中正一分局受理各類案件記錄表影本一紙及前揭分局介壽路派出所警員鄭
    州良九十一年二月五日之警員處理案件報告書一份附卷可參（參見偵查卷宗第二
    至三頁），足徵兩造確有因被告車輛當時停於路邊之殘障停車位而致生糾紛。
(二)、被告雖執前詞，矢口否認有故意傷害告訴人之事實，惟其駕車向前行進時撞及告
    訴人，使其受有如前揭事實欄第一段所載之傷害等事實，業據告訴人於警訊、偵
    查及本院調查時指訴歷歷，並提出就診時間為九十年十月二日（即事發當日）十
    四時十四分國立台灣大學醫學院附設醫院所出具之診斷書一紙在卷可稽（參見同
    前偵查卷宗第十七頁），復參酌前揭證人乙○○於警局詢問、檢察官偵訊時及本
    院審理時均證述看見告訴人的腳有受擦傷等語，足見告訴人指訴當時受被告駕車
    衝撞時受傷一節堪信為真。
(三)、按行為人對於構成犯罪之事實，預見其發生而其發生並不違背其本意者，以故意
    論，刑法第十三條第二項定有明文，此即學說上所稱之「未必故意」或「間接故
    意」，而刑法上過失犯之成立，應以不注意於可以預知之事實為要件，若對於構
    成犯罪之事實，已預見其能發生，又無確信其不能發生之情形，係故意而非過失
    ；又刑法關於犯罪之故意，係採希望主義，直接故意，須行為人對於構成犯罪之
    事實具備明知及有意使其發生之兩個要件，間接故意，須行為人對於構成犯罪之
    事實預見其發生，且其發生不違背行為人本意始能成立，而行為人有無犯罪之故
    意，乃個人內在之心理狀態，惟有從行為人之外在表徵及其行為時之客觀情況，
    依經驗法則審慎判斷，方能發現真實，此分別有最高法院二十年非字第四十號判
    例及八十八年度台上字第一四二一號判決可資參照。查本件被告係以時而煞車、
    時而加速之方式行駛逼進立於車前之告訴人，即使告訴人以手攀附於前開車輛之
    引擎蓋上，被告亦未停車，反而加速行至衡陽路與重慶南路之交岔路口，已如前
    述，上開緩慢加速、踩剎車等動作，均須一定之舉動，足見被告具有傷害告訴人
    之犯意，何況在此之前，被告係見告訴人攔阻在車前，竟仍開車向前行進，致告
    訴人攀附到引擊蓋上，而以自小客車衝撞人之身體，足致生傷害之結果，此乃眾
    所周知之理，被告自難諉稱不知，然仍有意使其發生，且其發生亦不違背被告預
    見及其本意，益難辭卸傷害之故意。
(四)、被告雖辯稱當時誤以為告訴人為搶劫，然由前揭告訴人及證人乙○○所言，告訴
    人當時身著輕便且手無寸鐵，此為被告到庭所不否認，況依被告於九十一年四月
    三日及同年、月二十五日檢察官偵訊時，均自承當時自肇事地點路邊殘障停車位
    將自用小客車駛出時，曾見告訴人在路邊與警員交談，另於本院審理時亦自承在
    告訴人阻攔其駕駛車輛之去處時，並未與告訴人交談等語（參見本院九十二年二
    月十二日及三月十日），本院依此等證據所示情形，認為當時並無足使人誤認告
    訴人有行搶之意圖或情事甚明，是被告以其所駕之自小客車衝撞告訴人，亦無得
    行使正當防衛之事由，該車衝撞人體足以致人於傷，既顯而易見，被告與辯護意
    旨均稱無傷害故意與預見，俱非可採。
(五)、另公訴意旨雖略以：被告於前揭時、地駕駛前述車牌號碼之自用小客車，在前揭
    肇事地點倒車時，理應注意汽車倒車時，應謹慎緩慢後倒，並應注意其他車輛及
    行人，而依當時情形，又無不能注意之情形，竟疏於注意即貿然倒車，致使其所
    駕駛之汽車後方，撞擊當時在路旁之告訴人，使其受有右膝擦傷之傷害，所犯為
    刑法第二百八十四條第一項過失傷害罪等語。惟此已為被告所否認，辯稱當時駕
    車離去時，告訴人係自路邊衝出等語，況前揭證人乙○○於九十一年十一月十四
    日本院審理時，亦證稱未見被告所駕車輛倒車時撞倒告訴人一節（參見本院訊問
    筆錄），此節經本院審理時遍查卷內證據，除告訴人之指訴外並無其他證據可為
    佐證，而因告訴人之指述，係以使被告受刑事訴追為目的，仍應調查其他必要證
    據，以察其是否與事實相符，是以在無其他證據足以佐證前述告訴人指述之情形
    下，自不應認定被告有倒車時未注意行駛之過失，況苟如告訴人九十二年二月十
    二日在庭所陳，當時站立被告車後抄錄車牌號碼，卻未見被告上車開啟車門，亦
    與常情有違，本件公訴人雖以過失傷害罪嫌起訴，經本院審理結果，被告不顧告
    訴人站在車前之阻攔而執意駕車前進時，顯已預見告訴人可能因此受傷，竟猶悍
    然為之，應屬間接故意之範疇，自不得謂係過失，公訴人認被告所為係過失傷害
    ，容有未當，本院既認被告具有傷害之故意，因其責任要件要素之差異，致其罪
    名各別，本院改依刑法第二百七十七條第一項論處，自應變更起訴法條而為裁判
    （參見陳樸生著刑事訴訟法爭議問題研究一書），附此敘明。
(六)、末按刑法第一百八十五條之四之肇事致人死傷逃逸罪，係以處罰肇事後逃逸之駕
    駛人為目的，俾促使駕駛人於肇事後能對被害人即時救護，以減少死傷，是該罪
    之成立祇以行為人有駕駛動力交通工具肇事致人死傷，未下車救護而逃逸之事實
    ，罪即成立，至於肇事之原因，是否需出於行為人之故或過失，並非所問，此亦
    有最高法院八十九年度台上字第七六二二號判決可資參照；經查：被告駕車衝撞
    告訴人，即使告訴人以手攀附於前開車輛之引擎蓋上，被告亦未停車，反而加速
    行至衡陽路與重慶南路之交岔路口，致告訴人遭車身撞及受有右膝擦撞之傷害等
    情，已如前述，被告明知以自小客車衝撞告訴人之身體，足致生傷害，且肇事後
    竟不顧告訴人之安危，未採取救護或其他必要措施，並未向警察機關報告，即駕
    車逃逸現場，伊有肇事逃逸之犯行，洵堪認定。
(七)、綜合上述，被告所辯，無非飾卸避就之詞，不足採信，其犯行可以認定。
三、核被告甲○○所為，係犯刑法第二百七十七條第一項之故意傷害罪及第一百八十
    五條之四駕駛動力交通工具肇事致人受傷而逃逸罪。其所犯上開二罪，犯意各別
    ，罪名不同，應分論併罰。爰審酌被告行車肇事致人成傷後，未對傷者施以救護
    ，旋即駕車駛離現場，且於偵審程序中猶矢口否認犯行，意圖推諉卸責之心態昭
    然若揭，實不足取，又迄今尚未賠償告訴人所受損害及告訴人所受傷勢尚屬輕微
    等各項情狀，分別量處如主文所示之刑，並諭知易科罰金之折算標準及定其應執
    行之刑，就應執行刑為易科罰金折算標準之諭知。
貳、無罪部分：
一、公訴意旨另以：被告甲○○於九十年十月二日中午十二時十五分許，駕駛車牌號
    碼ＨＣ—三二二一號自用小客車，由原停放在台北市○○區○○路與懷寧街之交
    岔路口附近停車格內，欲往重慶南路之方向駛離時，因林永榮攔阻於車前，甲○
    ○見狀後並未停車反而仍將該車駛向前逼近林永榮，林永榮為將甲○○攔停，即
    攀附於前揭車輛之引擎蓋上，迨甲○○行至衡陽路與重慶南路之交岔路口，適遇
    紅燈臨停時，林永榮則趁機下車並取走甲○○置於該車駕駛座前之汽車殘障停車
    證，甲○○明知林永榮取走其汽車殘障停車證，係為阻止其逃逸並取得其身分證
    明資料，並無為自己不法所有之犯意，竟意圖使林永榮受刑事處分，而於九十年
    十月二十一日十三時二十五分許，在台北市政府警察局中正一分局警員許文龍制
    作偵訊筆錄時，誣告林永榮有上開搶奪殘障停車證行為，林永榮搶奪部分雖另為
    不起訴處分，然被告此舉致生損害於林永榮及妨害司法機關調查犯罪之正確性，
    因認被告涉犯刑法一百六十九條第一項誣告罪嫌云云。
二、按誣告罪之成立，以意圖他人受刑事處分或懲戒處分，而為虛偽之告訴、告發、
    報告者為要件。所謂虛偽係指明知無此事實故意捏造而言，若告訴人誤認有此事
    實或以為有此嫌疑而為申告，自不得指為虛偽；且若所告內容尚非全然無據，祇
    因缺乏積極證據以致不能證明所述之事實為真實，被誣告人因而不受訴追處罰或
    不負刑責，因告訴人意在求判明是非曲直，本缺乏誣告故意，均不能遽以誣告罪
    論處，最高法院四十年度上字第八八號、四十三年度台上字第二五一號、四十六
    年度台上字第九二七號、五十五年度台上第八八八號分別著為判例以供參核。
三、公訴人認被告甲○○涉犯刑法之誣告罪，無非係以被告於警局詢問、偵查中之自
    白及陳情書（見偵查卷宗第四十五頁）、告訴人林永榮及證人乙○○之指訴、證
    述為其主要論據。惟訊據被告甲○○則堅決否認有誣告之犯行，並辯稱：告訴人
    確實有於雙方發生行車糾紛時，自駕駛座車窗處搶奪其所有之汽車殘障停車證，
    當初向警方指稱遭搶奪係因認告訴人為假車禍真搶劫之誤，渠並無虛構事實之誣
    告行為等語，資為辯解。
四、經查：被告所指遭告訴人搶奪其殘障停車證，有前揭證人乙○○在場見聞，而觀
    諸證人前揭於警局詢問、檢察官偵訊及本院審訊中之證詞，核與被告、告訴人於
    前警訊筆錄所述之情節大致相符，復有被告立具之贓物認領保管收據一紙附卷可
    按，因之被告是否確有虛構告訴人搶奪之情事，已非無疑，況被告系爭身心障礙
    者專用停車位識別證找回之前，確曾遭告訴人以強制力取走，即無礙於告訴人曾
    搶走被告殘障停車證之客觀事實認定。準此，被告上開申告內容顯非出於憑空捏
    造，後雖缺乏積極證據足證告訴人有該搶奪犯行，惟此時既有合理之懷疑，其提
    請司法檢察機關判明，揆諸前揭判例之旨，自難令負誣告罪責。
五、綜上所述，公訴人認被告所涉誣告罪犯行，因核其所舉事證尚無法認被告確有虛
    構事實或行誣告之情事，自難由本院遽以前揭罪名相繩，此外復查無其他積極證
    據足資證明被告誣告之犯行，依法自應為無罪之諭知。
、據上論斷，應依刑事訴訟法第三百零一條第一項、第二百九十九條第一項前段、
    第三百條，刑法第一百八十五條之四、第二百七十七條第一項前段、第五十一條
    第五款、第四十一條第一項前段、第二項，罰金罰鍰提高標準條例第一條前段、
    第二條，判決如主文。
本案經檢察官周治正到庭執行職務。
中      華      民      國    九十二    年      三      月    二十四    日
                                      臺灣臺北地方法院交通法庭
                                        法  官   鄧德倩
右正本證明與原本無異。
如不服本判決應於收受本判決送達後十日內向本院提出上訴書狀，其未敘述上訴理由
者，並得於提起上訴後十日內向本院補提理由書狀（均須按他造當事人之人數附繕本
 ）「切勿逕送上級法院」
                                         書記官  謝韻華
中      華      民      國    九十二    年      三      月    二十七    日


司法院資訊處製作；財團法人民間司法改革基金會備份。
